【裁判字號】    98,行商訴,104
【裁判日期】    980910
【裁判案由】    商標註冊
【裁判全文】
智慧財產法院行政判決
                                   98年度行商訴字第104號
                                     98年8月27日辯論終結
原      告  天魁股份有限公司
代  表  人  甲○○
訴訟代理人  劉法正律師
            楊祺雄律師（兼送達代收人）
上一人
複代理人    黃郁文律師
被      告  經濟部智慧財產局
代  表  人  乙○○（局長）
訴訟代理人  丙○○
上列當事人間因商標註冊事件，原告不服經濟部中華民國98年3
月25日經訴字第09806109280 號訴願決定，提起行政訴訟。本院
判決如下︰
    主  文
原告之訴駁回。
訴訟費用由原告負擔。
    事實及理由
一、事實概要︰原告前於民國96年8 月31日以「天地定位」商標
    ，指定使用於商標法施行細則第13條所定商品及服務分類表
    第29類之「奶粉、米漿、豆漿、豆花、薑醬、食用油、果凍
    、肉類及其製品、肉類速食調理包、乾製果蔬、冷凍果蔬、
    脫水果蔬、糖漬果蔬、蔬菜速食調理包、紅豆湯、人造肉速
    食調理包、素食高湯、食品添加用蛋白質粉、果蔬抹醬」商
    品，向被告智慧財產局申請註冊。經被告審查，認系爭商標
    圖樣之「天地定位」語出《周易、說卦》，係指「取陽之乾
    為天對以陰之坤為地，天覆於上則地載於下也，此陰陽之一
    交而成天地者也」，為易經八卦之論理，以之作為商標，指
    定使用於前揭商品，一般消費者並無法認識其為表彰商品之
    識別標識，並得藉以與他人之商品或服務相區別，應不准註
    冊，於97年12月12日以商標核駁第312025號審定書予以核駁
    之處分。原告不服，提起訴願，經遭駁回，遂向本院提起行
    政訴訟。
二、原告之主張：
  (一)本件系爭商標圖樣係由中文「天地定位」4 字所構成，整體
    文字予人為成語商標之認知印象。而「天地定位」係取自易
    經「說卦傳」中之「天地定位，山澤通氣，雷風相薄，水火
    不相射…」等字句。原告以之作為商標指定使用於奶粉、米
    漿、豆漿、豆花、薑醬、食用油、果凍、肉類及其製品、肉
    類速食調理包、乾製果蔬、冷凍果蔬、脫水果蔬、糖漬果蔬
    、蔬菜速食調理包、紅豆湯、人造肉速食調理包、素食高湯
    、食品添加用蛋白質粉、果蔬抹醬等產品上，是以隱含譬喻
    方式間接說明商品的相關特性，更巧妙地隱喻所表彰商品可
    達到「調整體質達到原本應有的狀態，如同天與地各司其職
    一般，俾使身體機能回歸正軌」之效果，其與指定使用之商
    品性質並無直接關聯。當消費者視及商品外觀時，尚需要運
    用一定程度的想像、思考、感受或推理，才能領會商標與商
    品間的關聯性。此時「天地定位」已由易經之詞語轉化成隱
    含有自我標榜意味之標誌，並非為業者所必須或通常用以說
    明商品之文字，參酌商標識別性審查基準2.1.3 規定，其顯
    然具有商標識別性。尤以參酌原告業將系爭商標標示於產品
    外包裝盒之顯著位置，消費者由該等產品包裝盒即足以認知
    其為商標之型態，並得藉以與他人之商品相區隔。
  (二)其次，商標註冊實務上，以易經中之字句，諸如：「山澤通
    氣」、「太極」、「兩儀」、「八卦」、「乾坤」等作為商
    標獲准者不在少數，例如：註冊第830026、824475、835273
    號等「山澤通氣」商標及註冊第814794、789512、0000000
    、938360號等「太極」商標、註冊第987124、157592號「兩
    儀」商標、註冊第924350、972638號「八卦」商標、註冊第
    1206563 、906475、923542號「乾坤」商標。因商標本身具
    有廣告功能，一般廠商用以表彰商品或服務來源之商標文字
    ，多喜用標榜性之文字或隱含譬喻商品或服務之字眼，俾達
    使消費者易於記憶及廣告之功能。成語因隱含特殊涵義，且
    較為消費者所熟悉，因此，原告乃結合各種商品之性質，業
    以「俠骨柔情」、「鐵血柔情」、「極地反攻」、「千里之
    外」、「武林高手」、「關鍵時刻」、「龍騰虎躍」、「獨
    善其身」等成語作為商標圖樣，陸續取得註冊第954150、95
    4151、0000000 、0000000 、0000000 、0000000 、000000
    0 、961869、961870、0000000 、0000000 、0000000 、00
    00000 、0000000 、0000000 、0000000 、0000000 、0000
    000 、0000000 、0000000 、0000000 、0000000 號等22件
    商標權在案。此類型之商標亦為原告企業慣以表彰商品之方
    式，其中註冊第1313024 號「龍騰虎躍」商標、註冊第1313
    025 號「千里之外」商標、註冊第1315120 號「武林高手」
    商標、註冊第1321709 號「極地反攻」商標、註冊第132175
    3 號「獨善其身」商標、註冊第1333314 號「關鍵時刻」商
    標，更指定使用於與系爭商標同一或類似商品。而在商標註
    冊實務上，被告核准成語商標於各類商品／服務註冊亦屬常
    態，此有：自由自在、輕鬆自在、武林爭霸、登峰造極、雍
    容華貴、八面玲瓏、風華絕代、風姿綽約、十全十美、肝膽
    相照、高枕無憂、馬到成功、獨具慧眼、五福臨門、悲歡歲
    月、天真無邪、碧海藍天、國色天香、天羅地網、天長地久
    、縱橫天下、天衣無縫、天生贏家、天下無敵、天天開心、
    獨霸天下、得天獨厚、天之驕子、冰山美人、清秀佳人、儷
    影佳人、亮麗人生、如意人生、一鳴驚人、天人合一、江山
    美人、人間仙境、阿貓阿狗、橫行霸道、大開眼界、花開富
    貴、知足常樂、生龍活虎、松柏常青、光鮮亮麗、永保安康
    、風華再現、十萬火急、一指神功、一品狀元、一線生機、
    一本萬利、一線曙光、一鳴驚人、一簾幽夢、人間淨土、一
    泡而紅、一生健康、一派自然、一代佳人、一念之間、一網
    打盡、一見鍾情、不同凡響、爭風吃醋、風雨雷電、紅透半
    邊天、威風八面、風和日麗、老當憶壯、非常時刻、英雄好
    漢、八面威風、風華再現、風花雪月、輕聲細語、左鄰右舍
    、如意順暢、暢快人生、橫掃千軍、豪情四海、海市蜃樓、
    四海遊龍、四海一家、排山倒海等成語商標可參。可見即使
    以易經字句或常見之成語作為商標圖樣，只要結合商品使用
    能使相關消費者認識其為表彰商品之標識，並得藉以與他人
    之商品相區別，自具有識別性。
  (三)原告及第三人以習知常用之成語作為商標圖樣向被告申請註
    冊，指定使用於商標法施行細則第13條所定商品及服務分類
    表第29類之奶粉、米漿、豆漿…等同一或類似商品，業經被
    告核列為註冊第1313024 號「龍騰虎躍」商標、註冊第1313
    025 號「千里之外」商標、註冊第1315120 號「武林高手」
    商標、註冊第1321709 號「極地反攻」商標、註冊第132175
    3 號「獨善其身」商標、註冊第1333314 號「關鍵時刻」商
    標，及註冊第1311268 號「肝膽相照」商標、註冊第877303
    號「天天開心」商標、註冊第1285853 號「得天獨厚」商標
    、註冊第1278042 號「獨霸天下」商標、註冊第1202429 號
    「暢快人生」商標等，又原告及第三人之成語商標在其他各
    商品或服務獲准註冊者，更是不勝計數。被告及訴願機關未
    考量前述成語商標有多件係近期始獲准註冊，商標組成型態
    與本件極相雷同，案情幾無二致，遽為核駁之處分並維持被
    告見解，渠等判斷顯為恣意裁量、並違反法令及違反行政自
    我拘束原則。
  (四)原告為食品及健康食品的製造商，長期供應所生產之產品予
    規模龐大、據點分佈全台之直銷業者，即訴外人「東震股份
    有限公司」（下稱東震公司），再由東震公司負責產品行銷
    與促銷。在產品包裝盒上除有主商標「悅近自然」之標示外
    ，東震公司尚會依不同之商品特質而賦予不同之次品牌供消
    費者辨識。包括原告已註冊之「俠骨柔情」、「鐵血柔情」
    、「極地反攻」、「千里之外」、「武林高手」、「關鍵時
    刻」、「龍騰虎躍」、「獨善其身」等成語商標及系爭商標
    ，業已實際與「悅近自然及圖」併同使用於產品上，並廣泛
    行銷於市面，顯見前述成語商標予消費者之認知印象足為識
    別商品來源，因此得獲准註冊。惟訴願機關於本件訴願決定
    書稱「其整體外包裝所顯示之外觀，予消費者之認知，該『
    悅近自然及圖』部分始為識別商品來源之商標圖樣」，實違
    反行政自我拘束原則與平等原則。
  (五)聲明：1.訴願決定及原處分均撤銷，被告應為系爭商標准予
    註冊之處分。2.訴訟費用由被告負擔。
三、被告之主張：
  (一)按「商標應足以使商品或服務之相關消費者認識其為表彰商
    品或服務之標識，並得藉以與他人之商品或服務相區別」，
    為商標法第5 條第2 項所明定，又「商標不符合第5 條規定
    者，不得註冊」，為商標法第23條第1 項第1 款所明定；因
    商標之功能即在使消費者認識其商品或服務之來源，若無法
    使消費者辨別其商品或服務之來源，即失商標之功能，自不
    得核准其註冊，而審查商標有無識別性，應就指定使用之商
    品或服務、消費者之認知、實際交易情況及其使用方式，判
    斷是否足以使相關消費者認識其為表彰商品或服務之標識，
    並得藉以與他人之商品或服務相區別。
  (二)經查「天地定位」一詞出自《周易、說卦》：「天地定位，
    山澤通氣，雷風相薄，水火不相射，八卦相錯。數往者順，
    知來者逆。是胡易，逆數也。」「天地定位」係指「取陽之
    乾為天對以陰之坤為地，天覆於上則地載於下也，此陰陽之
    一交而成天地者也」，為易經八卦之論理；系爭商標圖樣係
    由單純之文字「天地定位」所組成，雖原告表示系爭商標有
    隱喻表彰商品可達到「調整體質達到原本應有的狀態，如同
    天與地各司其職一般，俾使身體機能回歸正軌」之效果，屬
    於暗示性商標之範疇，可使消費者認知其為商標之使用，具
    有商標識別性，惟本件「天地定位」商標就一般通念所表達
    的乃如上述《周易、說卦》之概念，以之作為商標圖樣，指
    定使用於「奶粉、米漿、豆漿、豆花、薑醬、食用油、果凍
    、肉類及其製品、肉類速食調理包、乾製果蔬、冷凍果蔬、
    脫水果蔬、糖漬果蔬、蔬菜速食調理包、紅豆湯、人造肉速
    食調理包、素食高湯、食品添加用蛋白質粉、果蔬抹醬」等
    商品，一般消費者之認知，應非作為表彰商品來源之識別標
    識，並得藉以與他人之商品相區別，自有前揭法條規定之適
    用。
  (三)至原告於起訴狀中舉有多件以成語或易經之字句作為商標圖
    樣或商標圖樣之一部，而獲准註冊一節，經查案情有別，核
    屬另案及其是否妥適問題，尚不得執為本件亦應核准註冊之
    論據。
  (四)聲明：1.駁回原告之訴。2.訴訟費用由原告負擔。
四、本件之爭點：
    系爭商標是否具有先天識別性，有無違反商標法第23條第1
    項第1 款之規定？
五、本院得心證之理由：
  (一)按「商標得以文字、圖形、記號、顏色、聲音、立體形狀或
    其聯合式所組成。前項商標，應足以使商品或服務之相關消
    費者認識其為表彰商品或服務之標識，並得藉以與他人之商
    品或服務相區別。」為商標法第5 條所規定，亦即商標圖樣
    必須具備使相關消費者能認識、區別其為商標之識別性。又
    「商標有下列情形之一者，不得註冊：一、不符合第5 條規
    定者。……。」復為同法第23條第1 項第1 款所明定。由於
    商標的主要功能在於識別商品或服務之來源，倘標識無法指
    示及區別商品或服務之來源，即不具商標功能，自不得核准
    註冊。
  (二)次按文字作為指示及區別商品或服務來源的標識，是否具有
    識別性，則視：1.該文字是否為既有的詞彙或事物，倘該文
    字係新創之詞彙，除了作為標章之用，其本身不具特定既有
    的含義，即具有先天識別性；2.該文字是否僅係暗示商品或
    服務之特性，亦即消費者需運用想像、思考、感受或推理後
    ，始得瞭解該文字所隱含譬喻之商品或服務之特性時，該文
    字亦具有先天識別性；3.該文字倘係直接描述商品或服務之
    品質、功用、成分、性質、特徵或對消費者產生之效果，因
    該文字無法指示及區別商品或服務之來源，即不具識別性，
    須經使用後始可取得後天識別性；4.該文字倘係交易上普遍
    用以指示某類商品或服務之通用名稱，即不具識別性，亦無
    從經由使用而取得後天識別性。至於特定文字究係暗示性抑
    或描述性用語，可參考下列因素予以判斷：1.參酌字典、報
    章雜誌對該文字之定義，俾以瞭解該文字於公眾心目中之一
    般意義，且隨著時間之經過或社會之演變，某特定文字於公
    眾心目中之一般意義，亦將隨之變化，自應以商標申請註冊
    時，該文字於消費者心中普遍性認知之意義為準；2.消費者
    需要運用想像力的程度，消費者欲瞭解該文字與商品或服務
    之性質所需之想像力倘愈高，即較傾向為暗示性文字；3.相
    同或類似商品或服務競爭者之需求，倘競爭者需要使用該文
    字以表彰其商品或服務特性之需求越高，則較傾向為描述性
    文字。
  (三)本件原告申請註冊之「天地定位」商標圖樣，係由未經設計
    且為單純之中文「天地定位」所構成。而「天地定位」一詞
    語出於《周易、說卦》：「天地定位，山澤通氣，雷風相薄
    ，水火不相射，八卦相錯。數往者順，知來者逆。是胡易，
    數也。」，其意係指「取陽之乾為天對以陰之坤為地，天覆
    於上則地載於下也，此陰陽之一交而成天地者也」，為易經
    八卦之論理（見訴願卷第21至第23頁），為國人習見常用之
    一易經用語，以之作為商標，指定使用於「奶粉、米漿、豆
    漿、豆花、薑醬、食用油、果凍、肉類及其製品、肉類速食
    調理包、乾製果蔬、冷凍果蔬」等商品，相關消費者多僅為
    將之視為單純敘述易經八卦論理概念之用語，客觀上難謂能
    使一般消費者認識其為表彰商品之識別標識，並得藉以與他
    人之商品相區別，故系爭商標不具識別性。
  (四)原告雖主張系爭商標系以隱含譬喻方式間接說明商品的相關
    特性，更巧妙地隱喻所表彰商品可達到「調整體質達到原本
    應有的狀態，如同天與地各司其職一般，俾使身體機能回歸
    正軌」之效果，消費者視及商品外觀時，尚需要運用一定程
    度的想像、思考、感受或推理，才能領會商標與商品間的關
    聯性云云。然按所謂暗示性商標，係指商標圖樣以隱含譬喻
    方式暗示商品或服務之形狀、品質、功用或其他有關成分、
    性質、特性、功能或目的等，但非為業者所必須或通常用以
    說明商品或服務者。雖原告多方嘗試將「天地定位」另作他
    解，惟因「天地定位」已為國人廣泛使用之易經用語，並具
    有普遍認知之特定意涵，「天地定位」此一易經用語，並無
    任何以隱含譬喻方式暗示原告所申請指定之商品具有何特殊
    「調整體質達到原本應有的狀態，如同天與地各司其職一般
    ，俾使身體機能回歸正軌」之效果，亦無從指示及區別上揭
    商品之來源，故非屬暗示性商標甚明。故原告此部分主張，
    委無足取。
  (五)至由原告於申請階段所檢送之商品外包裝盒外觀照片觀之，
    其商品外包裝盒上固標示有「天地定位」四字，惟其實際使
    用態樣僅係將該等文字由橫書改為直書，仍無法使相關消費
    者認識其為表彰商品之標識。況於該等文字旁另亦標示有一
    「悅近自然及圖」之圖文，而其整體外包裝所顯示之外觀，
    予消費者之認知，該「悅近自然及圖」部分始為識別商品來
    源之商標圖樣。且原告於本院審理時並無為商標法第23條第
    4 項之法律上主張，是以本件自亦無須審究原告實際上如何
    使用系爭商標之態樣及其使用時間之長短，僅須審酌系爭商
    標圖樣本身是否足資識別商品而得與他人商品互相區別。是
    該等證據資料自難執為有利原告之論據。
  (六)原告另主張商標註冊實務上，以易經中之字句，諸如：「山
    澤通氣」、「太極」、「兩儀」、「八卦」、「乾坤」等作
    為商標獲准者不在少數，且原告及第三人以成語為商標在其
    他各商品或服務獲准註冊者，更是不勝計數，被告及訴願機
    關未考量前述成語商標有多件係近期始獲准註冊，商標組成
    型態與本件極相雷同，案情幾無二致，遽為核駁之處分並維
    持被告見解，渠等判斷顯為恣意裁量、並違反法令及違反行
    政自我拘束原則云云。經核，前開商標圖樣均與本件有別，
    案情不同，原告所舉上開先例，其語詞雖均為習用之成語，
    然其個別之意義不同，亦與系爭「天地定位」商標文字之意
    義有別，尚難謂係相同之事件，要難比附援引，執為系爭商
    標亦應准註冊之論據，且屬另案是否妥適之問題，基於商標
    審查個案拘束原則，尚難指摘被告有違平等原則，亦不得執
    為系爭商標應准註冊之論據，併予指明。
六、綜上所述，系爭商標指定使用於上述商品，不具先天識別性
    ，應不准註冊。從而，被告所為核駁之處分，並無不法，訴
    願決定予以維持，亦無不合。原告徒執前詞，訴請撤銷，及
    請求被告應作成准予註冊之處分，為無理由，應予駁回。
七、兩造其餘攻擊防禦方法均與本件判決結果不生影響，故不逐
    一論述，併此敘明。
據上論結，本件原告之訴為無理由，爰依行政訴訟法第98條第1
項前段，判決如主文。
中    華    民    國    98    年     9    月   10     日
                  智慧財產法院第一庭
                              審判長法  官  李得灶
                                    法  官  汪漢卿
                                    法  官  王俊雄
以上正本係照原本作成。
如不服本判決，應於送達後20日內向本院提出上訴狀並表明上訴
理由，如於本判決宣示後送達前提起上訴者，應於判決送達後20
日內補提上訴理由書（須按他造人數附繕本）。
中    華    民    國    98    年     9    月   10     日
                                    書記官  王英傑


司法院資訊處製作；財團法人民間司法改革基金會備份。
